臺灣高等法院臺南分院民事判決
111年度上易字第126號
上  訴  人  黃宏泰  
訴訟代理人  黃文力律師
被上訴人    黃重    

            黃僑林  
            黃吳素梅
            黃玉芳  
            甲○○  

            乙○○  
兼上二人法
定代理人    丙○○  
上七人共同
訴訟代理人  黃逸柔律師
上列當事人間請求損害賠償事件，上訴人對於中華民國111年4月
11日臺灣嘉義地方法院第一審判決(110年度訴字第621號)，提起
上訴，本院於111年10月13日言詞辯論終結，判決如下：
    主  文
原判決廢棄。
被上訴人等應連帶給付上訴人新臺幣陸拾伍萬柒仟伍佰伍拾肆  
元，及自民國110年12月4日起至清償日止，按週年利率百分之五
計算之利息。
第一、二審訴訟費用由被上訴人等連帶負擔。
    事實及理由
一、上訴人主張：坐落嘉義縣○○鄉○○段000地號農牧用地（下稱
    系爭土地），係伊於民國（下同）78年間借用其岳父即訴外
    人陳正名義登記，與被上訴人黃重、黃僑林分別共有。嗣
    黃重訴請變價分割系爭土地，伊為免變賣價金分配予陳正
    ，遂以訴終止伊與陳正間之借名登記關係，請求移轉系爭
    土地應有部分之所有權登記，經原法院以110年度訴字161號
    判決伊勝訴確定。惟伊持該判決申請移轉登記時，因系爭農
    牧用土地上搭蓋有門牌嘉義縣○○鄉○○村○○○00號之00未保存
    登記廠房（下稱系爭建物），雖經陳正提起不爭執事項二
    所示拆除地上物之訴獲勝訴判決，並聲請強制執行，惟被上
    訴人等並未自動履行拆屋還地確定判決及執行命令內容，致
    系爭土地因農地未供農用，不合土地稅法第39條規定，致伊
    辦理移轉登記時遭課徵土地增值稅新臺幣（下同）65萬7,55
    4元；被上訴人不法侵害伊之權利、利益，致受有損害，爰
    依民法第184條、第185條規定，請求被上訴人負連帶賠償責
    任。原判決為伊敗訴判決，自有未洽，爰提起上訴等語。上
    訴聲明：（一）原判決廢棄。（二）被上訴人應連帶給付伊
    65萬7,554元，及自110年12月4日起至清償日止，按年息百
    分之5計算之利息。
二、被上訴人等則以：民法第184條所指之權利係指私法之權利
    ，不含公法上權利，且土地增值稅之負擔，屬純粹經濟上損
    失，尚非民法第184條第1項前段之權利。又上訴人係在110
    年7月間因移轉系爭土地而繳納土地增值稅，與伊系爭建物
    之占有，無相當因果關係。民法第184條第1項後段，以行為
    人有故意之主觀意思始足當之，被上訴人等雖未在期限內，
    依執行命令履行拆除系爭廠房，惟其主觀上並不知上訴人欲
    終止與陳正間之借名登記關係，而故意不履行拆除系爭廠
    房，使上訴人繳納土地增值稅，致損害上訴人之利益，故被
    上訴人等之行為並不符合民法第184條第1項後段之要件。另
    土地稅法及農地農用之規定，並非保護他人之法律，無民法
    第184條第2項規定之適用。又縱其應負損害賠償責任，上訴
    人就損害之發生或擴大亦與有過失，蓋上訴人於78年將系爭
    土地借名登記予陳正，係不法行為。而89年間已刪除農地
    所有人需具自耕能力之規定，然上訴人仍未於當時請求返還
    系爭土地，致土地增值稅增加，上訴人亦與有過失等語，資
    為抗辯。答辯聲明：上訴駁回。    
三、不爭執事實
(一)系爭建物由被上訴人等共有。其基地坐落之系爭土地面積為
    2793.78平方公尺，屬特定農業區之農牧用地，原係上訴人
    借用陳正名義登記，與黃重、黃僑林依序各按應有部分1/2
    、1/4、1/4共有。
(二)嘉義縣政府108年9月16日以系爭建物設置在系爭土地，係違
    反區域計畫法第15條規定，裁處陳正6萬元，並限期改善至
    合於使用管制目的。臺灣嘉義地方法院（下稱嘉義地院）依
    陳正請求，以110年1月12日109年度訴字第579號民事判決
    ，其中命本件被上訴人7人拆除系爭建物、將系爭土地返還
    予共有人全體確定。嗣上訴人聲請嘉義地院以110年度司執
    字第14442號事件強制執行，惟被上訴人等並未依照執行命
    令拆除系爭建物，但被上訴人已於111年3月17日向上訴人購
    買所有系爭土地應有部分，並於同年4月辦畢移轉登記。
(三)上訴人另於嘉義地院對陳正提起移轉登記訴訟，經該院以1
    10年5月19日110年度訴字第161號判決上訴人勝訴。後上訴
    人於110年7月6日繳納移轉系爭土地應有部分所生土地增值
    稅65萬7,554元後，陳正於同年月12日將系爭土地應有部分
    移轉登記予上訴人。
(四)黃重於嘉義地院訴請分割系爭土地，經該法院於110年10月1
    9日以110年度訴字第436號民事判決，命為變價分割，價金
    按共有人黃重、黃宏泰、黃僑林應有部分比例分配。
四、上訴人主張因被上訴人在系爭農牧用土地，未自動依確定判
    決履行拆屋還地及依執行命令拆除系爭建物，因農地未供農
    用，致其遭課徵土地增值稅，受有損害，請求被上訴人等連
    帶負損害賠償責任。然為被上訴人所否認，並以上情置辯。
    是上訴人依民法第184條、第185條規定，請求被上訴人等連
    帶賠償65萬7,554元之損害，有無理由？上訴人對於損害之
    發生或擴大，有無與有過失？為本件應審究之爭點，茲分述
    如下：
(一)上訴人依民法第184條第1項後段、第185條規定，請求被上
    訴人等連帶賠償65萬7,554元之損害，為有理由： 
１、按因故意或過失，不法侵害他人之權利者，負損害賠償責任
    。故意以背於善良風俗之方法，加損害於他人者亦同；民法
    第184條第1項定有明文。又侵權行為係指違法以及不當加損
    害於他人之行為而言，至於侵害係何權利，要非所問。而所
    謂違法以及不當，不僅限於侵害法律明定之權利，即違反保
    護個人法益之法規，或廣泛悖反規律社會生活之根本原理的
    公序良俗者，亦同（最高法院55年度台上字第2053號、95年
    度台上字第395號判決參照）。
２、查系爭土地原登記為陳正、黃重、黃僑林所共有。系爭建物
    為被上訴人等所共有，因未經系爭土地全體共有人同意，無
    權占用土地，已經原法院以109年度訴字第579號判決判命被
    上訴人應將系爭建物拆除，並將占用之土地返還給全體共有
    人確定。而上訴人以系爭土地借名登記於陳正名下為由提
    起訴訟，經嘉義地院以110年訴字第161號判決陳正應將系
    爭土地應有部分2分之1移轉登記予上訴人確定；上訴人因而
    持該確定判決向地政機關辦理登記，惟因系爭土地上仍留有
    系爭建物，未作農業使用，須繳納土地增值稅65萬7,554元
    等情，有民事判決、土地增值稅繳款書、土地登記謄本在卷
    可稽（原審卷第11至19頁、第23至31頁），且為兩造所不爭
    執，應堪信為真實。
３、次按作農業使用之農業用地，移轉與自然人時，得申請不課
    徵土地增值稅；土地稅法第39條之2第1項定有明文。查系爭
    土地係特定農業區之農牧用地，有土地登記簿謄本在卷可參
    （原審卷第29頁）。又被上訴人於嘉義地院109年度訴字第5
    79號事件審理時，主張系爭建物是73年間黃重之父親黃伯良
    所興建，之後由黃伯良之子即黃重、訴外人黃海堂、黃海泉
    繼承取得所有權。黃海堂過世時其應有部分1/3，由黃重、
    黃僑林各取得1/6。至黃海泉之應有部分1/3，則輾轉由黃海
    泉之繼承人、再轉繼承人即黃僑林、黃玉芳、黃吳素梅、乙
    ○○、乙○○、丙○○等共同取得，故系爭建物目前之共有人為被
    上訴人7人等情（原審卷第13頁），已為被上訴人於本院所
    不爭執（本院卷第183至184頁）。而查上訴人繳納土地增值
    稅65萬7,554元之課稅期間，係自陳正於78年4月取得系爭
    土地應有部分至110年3月22日止之期間；又其課稅之理由係
    因系爭土地上有建物及水泥鋪面，且上訴人未檢附「農業用
    地作農業使用證明書」主張依土地稅法第39條之2申請不課
    徵土地增值稅，故課予前揭土地增值稅65萬7,554元，有嘉
    義縣財政稅務局函、嘉義縣水上鄉公所函在卷可稽（本院卷
    第159至160頁、第191頁）。綜上各情以觀，系爭土地原係
    農牧用地，如檢附「農業用地作農業使用證明書」，可依土
    地稅法前揭規定，申請不課徵土地增值稅，惟因系爭土地上
    有系爭建物之故，致上訴人無從申請不課徵土地增值稅，而
    致遭課予土地增值稅65萬7,554元乙情，自堪認定。   
４、復按民法第184條第1項前段在於保護權利，而與權利被侵害
    應予區分者則為利益，其中包括純粹經濟利益之損失，而所
    謂純粹經濟利益之損失，係指非因人身或物權等權利受侵害
    而發生之財產上損失，例如他人造成交通中斷，因不能上班
    之損失，工廠污染而無法出海捕魚之損失等，此等純粹經濟
    上利益之損害可透過民法第184條第1項後段及第2項加以保
    護及救濟。系爭建物係黃伯良於73年間興建，被上訴人等因
    繼承而取得系爭建物，為渠等所不爭執，而上訴人被課徵土
    地增值稅之課稅期間為78年4月至110年3月22日，且係因系
    爭土地上有系爭建物之故，已如前述，顯然與黃伯良於73年
    間所興建，而現為被上訴人等所有之系爭建物有因果關係。
    而被上訴人亦不爭執於110年間未依法院之執行命令拆除系
    爭建物（不爭執事項㈡），以致上訴人於110年被課徵土地增
    值稅65萬7,554元乙情，有土地增值稅繳款書在卷可參（原
    審卷第27頁）；故上訴人主張被上訴人等故意不履行拆除系
    爭建物之行為，係以背於善良風俗之方法，加損害於上訴人
    ，應堪採信。又被上訴人等不拆除系爭建物而致上訴人受有
    課稅之損失，性質上應屬純粹經濟利益之損失，依前揭說明
    ，仍得依民法第184條第1項後段之規定請求損害賠償。故上
    訴人依第184條第1項後段、第185條規定請求被上訴人等連
    帶給付其所受純粹經濟利益之損失65萬7,554元，核屬有據
    。
５、被上訴人等雖抗辯：民法第184條所指之權利係指私法之權利
    ，不含公法上權利云云。惟上訴人所受課徵土地增值稅之處
    分雖屬公法上之義務，惟其繳納土地增值稅之結果，仍受有
    私法上經濟之損失；且上訴人係依私法即民法關係而請求，
    尚非基於公法上之請求權，被上訴人抗辯本件非私法紛爭云
    云，尚非可採。被上訴人等另抗辯：系爭土地歷經買賣、重
    測、分割等情，渠等並無因未拆除系爭建物而須繳納土地增
    值稅之認知；且為解決系爭建物之拆除問題，渠等另起訴請
    求變價分割系爭土地，嗣並購買上訴人就系爭土地之應有部
    分；又渠等亦無從認知上訴人另案請求終止借名登記，而故
    意以不拆除系爭建物之方法使上訴人遭課徵土地增值稅，其
    並無故意以背於善良風俗之方法，加損害於上訴人云云。惟
    系爭建物造成系爭土地受課徵土地增值稅之結果，係法令適
    用後之結果，縱非被上訴人所得預知，亦不得免除被上訴人
    之歸責事由。且系爭建物存在之事實及不依確定判決及執行
    命令拆除系爭建物之結果，係被上訴人明知及決定不拆除之
    結果，尚難認為被上訴人無故意以背於善良風俗之方法，加
    損害於上訴人，被上訴人此部分抗辯，仍屬無據。    　
６、又上訴人依民法第184條第1項後段請求，既屬有據，上訴人
    另依同條第1項前段、第2項為請求，自無再予審酌之必要，
    併予敘明。
(二)上訴人對於損害之發生或擴大，並無與有過失： 
１、按損害之發生或擴大，被害人與有過失者，法院得減輕賠償
    金額，或免除之。重大之損害原因，為債務人所不及知，而
    被害人不預促其注意或怠於避免或減少損害者，為與有過失
    。前二項之規定，於被害人之代理人或使用人與有過失者，
    準用之；民法第217條定有明文。
２、被上訴人雖主張上訴人於78年間為規避當時土地法有關私有
    農地之移轉以能自耕者為限之強制規定，而借名登記予陳正
    ，造成日後土地之移轉而課徵土地增值稅，此係上訴人之
    不法行為所致。又89年間土地法已無前揭規定，然上訴人於
    當時並未移轉取回其土地，至110年間始為系爭土地應有部
    分之移轉，顯係上訴人之怠於行使權利所致云云。惟借名登
    記並未被法律或實務評價為不法行為，被上訴人主張上訴人
    78年間借名登記予陳正為不法行為云云，已屬無據。而上
    訴人於89年間雖未請求移轉系爭土地，惟權利人是否請求及
    何時請求，係權利人之自由，尚難評價為有過失。何況，系
    爭土地會被課徵土地增值稅，係因系爭土地上有系爭建物，
    非供農用之結果而造成，尚與所有人移轉土地或何時移轉土
    地無涉，亦即上訴人移轉系爭土地並非本件課徵土地增值稅
    之原因，與土地增值稅之產生並無相當因果關係，自不能令
    上訴人負損害發生或擴大之過失責任。故被上訴人等抗辯依
    民法第217條規定減輕賠償金額或免除之，並無依據。  
五、綜上所述，上訴人依民法第184條第1項後段、第185條規定
    規定，請求被上訴人等應連帶給付65萬7,554元，及自110年
    12月4日起至清償日止，按年息百分之5計算之利息，為有理
    由，應予准許。原審為上訴人敗訴之判決，尚有未洽；上訴
    意旨指摘原判決不當，求為廢棄改判，為有理由，爰由本院
    改判如主文第2項所示。
六、本件事證已臻明確，兩造其餘之攻擊或防禦方法及所用之證
    據，經本院斟酌後，認為均不足以影響本判決之結果，爰不
    逐一論列，附此敘明。
七、據上論結，本件上訴為有理由，依民事訴訟法第450條、第7
    8條、第85條第2項，判決如主文。
中　　華　　民　　國　　111 　年　　11　　月　　3 　　日
                  民事第四庭  審判長法  官  張世展

                                    法  官  莊俊華

                                    法  官  黃義成
上為正本係照原本作成。
不得上訴。
中　　華　　民　　國　　111 　年　　11　　月　　3 　　日

                                    書記官  翁倩玉